【裁判字號】    99,消債更,248
【裁判日期】    990705
【裁判案由】    聲請更生程序
【裁判全文】
臺灣高雄地方法院民事裁定           99年度消債更字第248號
聲  請  人  甲○○
上列當事人聲請消費者債務清理事件，本院裁定如下：
    主  文
聲請駁回。
聲請費用由聲請人負擔。
    理  由
一、聲請意旨略以：聲請人即債務人前未曾依「中華民國銀行公
    會會員辦理消費金融案件無擔保債務協商機制」請求共同協
    商債務清償方案，於本件聲請更生前，經向最大債權金融機
    構即台新銀行申請前置協商不成立。而聲請人對金融機構因
    消費借貸所負之債務計達新臺幣（下同）5,456,036 元，惟
    聲請人每月收入扣除支出後餘款有限，實有不能清償債務之
    情事，而聲請人所負無擔保或無優先權之債務總額並未逾1,
    200 萬元，復未經法院裁定開始清算程序或宣告破產，爰依
    法聲請裁定准予更生等語。
二、按「為使負債務之消費者得依本條例所定程序清理其債務，
    以調整其與債權人及其他利害關係人之權利義務關係，保障
    債權人之公平受償，謀求消費者經濟生活之更生及社會經濟
    之健全發展，特制定本條例」、「債務人不能清償債務或有
    不能清償之虞者，得依本條例所定更生或清算程序，清理其
    債務」、「聲請更生或清算不合程式或不備其他要件者，法
    院應以裁定駁回之，但其情形可以補正者，法院應定期間先
    命補正」，消費者債務清理條例第1 條、第3 條、第8 條分
    別定有明文。是消費者債務清理條例之立法，其中心思想乃
    認陷於經濟上困境之消費者若任其於惡性循環之債務窘境中
    自生自滅，其將衍生嚴重之社會問題，致難以維持安定之社
    會經濟秩序，故有予之分別情形依更生或清算之程序清理其
    債務之必要，藉以妥適調整其與各相關債權人等間之權利義
    務關係，以謀求消費者經濟生活之更生機會，從而健全社會
    經濟發展。惟私法上之債之關係，係以當事人間之信賴關係
    為基礎，為社會經濟組織之重要支柱。當事人於以法律行為
    追求自己之利益之際，亦應顧及對方之利益，並考量債權債
    務在社會上之作用，本於誠實及信用之原則，行使其債權及
    履行其債務。故債務人之消費者欲以上開條例為其所負義務
    之調整者，自應本於誠信原則之本旨，僅在其不能清償債務
    或有不能清償之虞而使其陷於經濟上之困境時始得准許之，
    以避免其藉此善意之立法而惡意圖謀減免債務，致使社會陷
    於道德之危險，並因此使信用緊縮而造成社會經濟之動盪。
三、聲請人固以其對金融機構因消費借貸所負之債務計達5,456,
    036 元，於扣除自己之必要生活費用及其母、配偶、未成年
    子女之扶養費用，已無能力還款，並提出債權人清冊、財產
    及收入狀況說明書、戶籍謄本、聲請人綜合所得稅各類所得
    資料清單及財產歸屬資料清單、前置協商不成立通知書、收
    據、帳單等件為證，惟查：
  (一)聲請人主張現積欠之總債務共計5,456,036 元，並曾於民國
    97年間向台新銀行申請前置協商，惟該行嗣於97年6 月30日
    以聲請人未能接受顯足以負擔之還款方案由，作成協商不成
    立之通知乙情，有財團法人金融聯合徵信中心（下稱聯徵中
    心）專用債權人清冊、當事人信用報告回覆書及前置協商不
    成立通知書1 份在卷為憑（見本院卷第152 頁、第327 至32
    8 頁），應認真實。而依前揭條文規定及說明，聲請人就上
    開債務須有不能清償債務或有不能清償之虞，且此情形業使
    其陷於經濟上之困境時，法院始須准之進行更生或清算。
  (二)聲請人之戶籍地址位於高雄市，有戶籍謄本在卷可按（見本
    院卷第149 頁），其必要生活費用應參考內政部公告99年度
    高雄市每人每月最低生活費用11,309元之標準為計，而該標
    準原係由中央、直轄市主管機關參照中央主計機關所公布當
    地區最近一年平均每人消費支出60% 所定，依其基準之家庭
    收支調查報告調查表格式所示有關經常性支出之調查項目，
    其原即包括利息支出、稅捐、社會保險、食品、衣著、房租
    及水費、電費、醫療保健、交通、娛樂、教育等而已涵蓋以
    戶為單位之家庭所有需求，是除特殊情形外，自得不再考量
    聲請人之房租等支出。
  (三)聲請人之母住於高雄市，97、98年度申報所得為0 元，名下
    沒有財產等情，此有戶籍謄本、綜合所得稅各類所得資料清
    單、財產歸屬資料清單等件在卷足憑（見本院卷第21至22頁
    、第32頁、第149 頁），是依其收入等情應有受扶養之必要
    ，而聲請人之母有聲請人、楊武雄、楊清生、楊竣翔、楊金
    柱共5 人之扶養義務人，楊武雄98年度申報所得為15萬元，
    名下沒有財產，楊清生98年度申報所得為280,469 元，名下
    有30筆投資，楊竣翔98年度申報所得225,000 元，名下有汽
    車3 輛，楊金柱98年申報所得為0 元，名下有汽車1 輛，而
    聲請人之母每月領有敬老金3,000 元，此有綜合所得稅各類
    所得資料清單、財產歸屬資料清單、身分證影本、存摺影本
    等件在卷足憑（見本院卷第276 至298 頁、第310 至312 頁
    ），則以聲請人之母每月領有3,000 元之敬老金，並衡以聲
    請人業負有龐大債務及其他扶養義務人之經濟狀況，聲請人
    負擔其母之扶養費用自以每月1,662 元為適當，其逾此範圍
    之扶養支出自不應予以列計。
  (四)聲請人雖主張每月須支出子女楊蓓勳、楊巧琪之扶養費各6,
    000 元及配偶之扶養費4,000 元，惟楊蓓勳、楊巧琪業已成
    年，且楊巧琪97年度申報所得42,443元，其配偶97、98年度
    申報所得分別為214,720 元、202,420 元，此有上開戶籍謄
    本、綜合所得稅各類所得資料清單在卷可憑（見本院卷第35
    頁、第23至24頁、第27頁、第150 頁），顯然其等在客觀上
    已具有謀生能力，而不得請求聲請人扶養，是聲請人此部分
    支出自不予列計。至聲請人主張每月須支出其另名未成年子
    女之扶養費各5,500 元，已提出上開戶籍謄本、子女之財產
    歸屬資料清單、綜合所得稅各類所得資料清單為證（見本院
    卷第150 頁、第29至30頁、第36頁），而聲請人之配偶與其
    同為兩人間未成年子女之扶養義務人，自應各負擔扶養費用
    二分之一，則以上開最低生活費計算，聲請人主張之扶養費
    復未逾該最低生活費，其主張核屬合理，亦堪採信。
  (五)聲請人任職高雄市政府警察局，97、98年平均每月薪資分別
    為83,814元、80,578元，名下有1 筆投資，有綜合所得稅各
    類所得資料清單及財產歸屬資料清單附卷可查（見本院卷第
    19至20頁、第31頁），應堪信為真實。則聲請人之收入扣除
    其生活必要支出後，尚餘62,107元可供還款之用（計算式：
    00000-00000-0000-0000 ＝62107 ），是聲請人之債務總額
    雖高達5,456,036 元，約為聲請人每月可供還款金額之87.8
    倍，然僅須7 年餘之時間即得清償完畢，而以聲請人49歲之
    年齡（49年9 月16日生），距法定退休年齡尚有16餘年，應
    無不能清償之虞。從而聲請人聲請本院准予更生，依上開事
    證及本院調查結果，即難認有據，應予駁回。
五、依消費者債務清理條例第8 條、第15條，民事訴訟法第78條
    ，裁定如主文。
中    華    民    國    99    年    7     月    5     日
              民事第四庭    法      官  楊淑儀
上為正本係照原本作成。
如不服本裁定，應於裁定送達後10日內，以書狀向本院提出抗告
，並繳納抗告費新臺幣1,000元。
中    華    民    國    99    年    7     月    5     日
                            書  記  官  王資惠

司法院資訊處製作；財團法人民間司法改革基金會備份。
